【裁判字號】    90,判,1242
【裁判日期】    900718
【裁判案由】    綜合所得稅
【裁判全文】
最  高  行  政  法  院  判  決                    九十年度判字第一二四二號
    原      告  甲○○
    被      告  財政部臺北市國稅局
    代  表  人  張盛和
右當事人間因綜合所得稅事件，原告不服行政院中華民國八十八年十一月二十日台八
十八訴字第四二五二六號再訴願決定，提起行政訴訟，本院判決如左：
    主  文
原告之訴駁回。
訴訟費用由原告負擔。
    事  實
緣原告係新東華文理補習班（以下簡稱新東華補習班）之負責人，民國八十三年度綜
合所得稅未依法辦理結算申報，被告以原告八十三年度取自該補習班之其他所得額新
台幣（下同）九、○六○、七○四元，除發單補徵所得稅額二、九六二、五八一元，
並依行為時所得稅法第一百十條第二項規定處以罰鍰二、九六二、五○○元。原告不
服，就其他所得及罰鍰部分，申經復查結果，准予核減其他所得二、五八○、○○○
元、追認免稅額一八九、○○○元及核減罰鍰一、一○七、六○○元。原告仍未甘服
，提起訴願、再訴願，遞遭決定駁回，遂提起行政訴訟。茲摘兩造訴辯意旨於次：
原告起訴意旨略謂：一、查「東華補習班」與「新東華補習班」乃不同之「人」：(一)
、不同之負責人：「東華補習班」之負責人為林文宗；「新東華補習班」之負責人即
原告甲○○。(二)、不同之立案文號：「東華補習班」之立案文號：北市教四字第一一
五五三號；「新東華補習班」之立案文號：北市教四字第四二六六八號。(三)、不同之
立案證書號碼：「東華補習班」之立案證書號碼為：北市補習班字第六七一號；「新
東華補習班」之立案證書號碼為：北市補習班證字第二七六八號。(四)、設立地址不同
：「東華補習班」設立於臺北市○○○路○段一八五號；「新東華補習班」設立於臺
北市○○區○○路七十五號。又按補習班之所得年度係以當年度九月起算至隔年七月
止，以當年度之所得計。查原告於八十二年八月三十日核准立案，次年即八十三年一
月開始上課，迄當年七月始正式對外招生，產生所得。至於八十三年一月迄七月間之
上課所得，應屬八十二年度所得，自與原告無涉。矧該所得計僅二、五六六、○○○
元非如被告所謂每人十萬元計云云，且係屬「東華補習班」所有而非原告，此有「東
華補習班」開具之收據可稽。準此，被告將八十三年一月至七月「東華補習班」之八
十二年度所得強行歸屬原告所有，顯已「一稅二課」重複課稅之嫌，自應將該部分扣
除。二、被告核課原告所得，應依確實憑證以為基礎，即以實際上之經濟事實為準，
此為司法院釋字第四一五號解釋、鈞院八十二年十月十四日庭長評事聯席會議決議及
執行業務所得查核辦法第三條規定所肯認。查原告所開之班雖均稱為重考班，惟每班
之種類、時間、人數、費用未必相同，被告僅因見「重考班」字眼即率爾以每人十萬
元計算所得，顯未合情理且與事實不符。經查，系爭收據號碼３５１－４００、00
0－0000本收據，其中３５１－３９２僅有學生三十七名，所收學費計七九四、
二○○元；另４５１－５００僅學生四十六名，所收學費計一、九二○、○○○元，
另收據號碼１８８等六張收據計五二○、○○○元，二本收據及六張收據合計三、二
三四、二○○元。準此，被告此部分超過三、二三四、二○○元之數額自應全數扣除
。三、原告為利學生管理及學生節省時間等因素之考量，向每位報名學生所收費用均
含有代收餐點費，計代收七四六、七三五元，且原告於收取該筆代收款項後，按時為
學生點餐並收取憑證為據，該筆款項並不屬原告所得，應予扣除。四、原告為執行業
務而支出下列必要費用，依所得稅法第十四條，應可扣除：郵電費：計二三八、四五
六元、交通費（油資）：計一一八、八二四元及廣告費：計三五五、二八一元，共計
七一二、五六一元，應全數扣除。五、聲請調查證據：請求函調被告大同稽徵所有關
「東華補習班」八十二及八十三年度之申報所得資料是否包括系爭收據號碼0000
－0000、0000－00000本收據及收據號碼８３３等十五張收據。請求傳
訊證人林文宗：鄭靜儒即天仁盒餐行、西北傳播有限公司。並請行言詞辯論，傳喚原
告到庭言詞辯論並出示證物原本，於查明事實後，請判決撤銷原處分及一再訴願決定
等語。
被告答辯意旨略謂：一、被告據以核課之系爭收據係原告於原查階段時提示供核，且
經調閱東華補習班八十三年度訪查報告表，及查獲東華補習班之繳費收據，並無系爭
收據及系爭新東華補習班之招生收入，原告既於自填調查表亦列有重考班收入，於行
政救濟程序否認所填資料及提供之證據，主張顯非可採。二、原告於原查階段所提示
之收據，號碼不連續，若逕以核定為該補習班之收入，將與實際收入情形不符，是原
告主張核無足採。三、查原核定以「重考班」及「日間重考班」，依該補習班於原查
階段所提示不連續之收據查得學生李敬瑄、周金璋、林明霞、馬維駿．．．等多人收
費均達一○○、○○○元以上，與檢舉人所稱之收費相符，且同一班別豈有收費差距
頗大之理，原告拒不提供連續之收據以供查核，被告僅依最低收費標準每人一○○、
○○○元，核計該補習班「重考班」及「日間重考班」當年度收入四、八○○、○○
○元及三、八○○、○○○元，對原告並無不利；另「夜間重考班」按原告自填調查
表所列四二○、○○○元核定；原告主張被告僅因見「重考班」字眼即率爾以每人一
○○、○○○元計算所得，顯屬誤解。四、原告主張代收之餐點費七四六、七三五元
，應全數扣除等情。經查既屬代收代付性質，代收收入未列帳併入課稅，相關代墊餐
點費七四六、七三五元，原查否准認列，並無違誤。五、另原告主張該補習班之必要
費用：郵電費二三八、四五六元、交通費一一八、八二四元、廣告費三五五、二八一
元等三項應得扣除等情，經查該三項費用原查依帳證查核，核定為二○四、五一八元
、零元及一二八、五四八元，為復查、訴願、再訴願階段所不爭，原告僅於提起行政
訴訟主張應准予認列，程序自有未合。六、原告既有該項所得，即應依所得稅法第七
十一條規定申報，縱不諳法令，仍可委託他人或向稽徵機關詢問，是其既有該項所得
而漏未申報，縱非故意，仍難卸免其過失漏報之責任，復查決定按應補稅額一、八五
四、九八一元處一倍罰鍰一、八五四、九○○元（計至百元止）。綜上所述，原告之
訴為無理由，請判決駁回等語。
    理  由
按凡不屬於所得稅法第十四條第一項第一類至第八類之所得為其他所得，以其收入總
額減除成本及必要費用後之餘額為所得額，併計個人綜合所得總額課徵綜合所得稅，
為行為時所得稅法第十三條及第十四條第一項第九類所規定。又「納稅義務人未依本
法規定自行辦理結算申報，而經稽徵機關調查，發現有依本法規定課徵之所得額者，
除依法核定應納稅額外，應按補徵稅額處三倍以下之罰鍰。」復為同法第一百十條第
二項所明定。次按「私人辦理之補習班、幼稚園、托兒所、養護、療養院（所），不
符合免稅規定者，其所得之查核準用本辦法。」「執行業務所得之計算，除本辦法另
有規定外，以收付實現為原則。」「執行業務收入應給與他人憑證，並自留存根或副
本、業務支出應自他人取得憑證。各項會計憑證，應依事項發生之時序，依次編號黏
貼或裝訂成冊，妥為保存。」「非屬執行業務之直接必要費用，不得列為執行業務費
用。」為執行業務所得查核辦法（以下簡稱查核辦法）第二條第二項、第三條、第六
條第三項及第十四條所明定。查，本件原告為新東華補習班負責人，經人檢舉該補習
班所收取之國四班（即重考班）費用為每人十萬至十萬八千元不等，且須於十二月底
前繳清，始得優待為十萬元，被告以原告於調查時，所提示該補習班當年度損益表及
帳簿憑證經查核結果，學生繳費收據號碼不連續，乃依檢舉人提示之收據加計除假日
班外，重考班確有收費十萬元之實，核計收入為一二、一四六、一四○元（重考班10
0,000元×48人＋日間重考班100,000元×38人＋夜間重考班100,000元 ×30人＋日間
假日班243,200元＋假日班302,940元），並按帳簿憑證核定減除當期費用三、○八五
、四三六元，核定其他所得九、○六○、七○四元。原告不服，申請復查，被告審理
結果，以（一）、重考班部分：據以核課之收據係原告於原查階段時提示供核，且經
調閱東華補習班八十三年度訪查報告表，並無系爭新東華補習班之招生收入：又原告
於自填調查表亦列有重考班收入，於復查階段否認所填資料及提供之證據，顯非可採
。（二）、日間重考班部分：依前揭查核辦法第三條規定，該補習班既於本年度收費
，即應認列本年度收入。（三）、夜間重考班部分：原告自填調查表，既分為不同之
班別，於復查階段又稱同一班別，前後矛盾，顯不可採，惟原告既自填調查表有四二
○、○○○元收入，重新按四二○、○○○元核定，與原核定三、○○○、○○○元
之差額二、五八○、○○○元，予以核減。（四）日間假日班部分：原核定之日間假
日班係按原告自行填報之收入估計可能退費、優待金額等核算為三○二、九四○元（
12,000元×30人×0.85×0.99=302,940元）；另該補習班開有國一、國二、國三各班
假日班，原查填列於假日班，按查得之收據核定為二四三、二○○元，原告訴稱重複
核定，顯有誤解。（五）餐費應屬代收代付性質，由學生自行決定是否由補習班代訂
，原告主張學費中含有餐費，未提示具體證據以實其說。又原告未辦理八十三年度綜
合所得稅結算申報，經被告核定其當年度有新東華文理補習班所得，按變更後應補稅
額處一倍罰鍰為一、八五四、九○○元，與原罰鍰二、九六二、五○○元之差額為一
、一○七、六○○元，乃准予核減其他所得二、五八○、○○○元及追認免稅額一八
九、○○○元，並變更罰鍰為一、八五四、九○○元。原告不服，循序提起行政訴訟
，主張：本件被告核算原告八十三年度綜合所得額時，未查明「東華補習班」與「新
東華補習班」之區別，即其負責人、立案文號、立案證書號碼與設立地址均不同，被
告竟將東華補習班之所得歸入原告所得，有違租稅主義。又依新東華補習班收據所示
，原告所得僅有三、二三四、二○○元，被告認定超過三、二三四、二○○元部分，
應予扣除。況原告向學生所收費用均含有代收餐點費，計七四六、七三五元，亦非原
告所得，應予扣除。其餘郵電費二三八、四五六元、交通費一一八、八二四元及廣告
費三五五、二八一元屬必要費用，依所得稅法第十四條之規定，亦應自所得總額中扣
除。新東華補習班於八十二年八月三十日核准設立後，迄翌年七月始對外招生，產生
所得，被告將該補習班八十三年一月至七月東華補習班八十二年度所得，列入原告所
得，屬一稅二課，於法有違云云。經查，依所得稅法第八十三條第一項之規定，納稅
義務人應於稽徵機關進行調查或復查時，有提示有關各種證明所得額帳簿、文據之義
務；而行政訴訟僅係審查稽徵機關依納稅義務人提出帳簿、文據所核定之所得額是否
違法而已，合先明。本件檢舉人檢舉原告經營之補習班，每人收費十萬元或十萬八
千元不等，有逃漏八十三年度綜合所得稅，被告遂依該檢舉函，初查核定原告該年度
所得為一二、一四六、一四○元等情，有檢舉函（含資料三紙）附原處分卷足稽。原
告不服，申請復查，被告依原告所填具之八十三年度私立補習班業務狀況調查報告表
及其提供之帳證為復查決定。依該調查報告表所示，新東華補習班自八十三年元月份
開始招生上課，重考班為四十人，每人學雜費為三七、○○○元；日間重考班三十人
，每人二七、○○○元；夜間重考班三十人，每人一四、○○○元；日間假日班三十
人，每人一二、○○○元。被告據此報告表，及檢舉人提供資料重核原告八十三年度
所得額為六、四八○、七○四元，淨額為六、一○八、七○四元等情，有原告提出之
上開報告表及相關帳冊資料附原處分卷足稽，則其於提起行政訴訟後，提出自行製作
之東華補習班收據、收據明細等證物，企圖推翻其稅捐稽徵機關提出之資料，顯不足
採。況原告於被告審核時，拒不提供連續號碼之帳冊，被告依據其提出不連續之收據
，查得學生李敬瑄、周金璋、林明霞、馬維駿．．．．等多人收費均達一○○、○○
○元以上，與檢舉人所稱之收費相符，且同一班別豈有收費差距頗大之理，原告拒不
提供連續之收據以供查核，被告僅依最低收費標準每人一○○、○○○元，核計該補
習班「重考班」及「日間重考班」當年度收入四、八○○、○○○元及三、八○○、
○○○元，對原告並無不利；另「夜間重考班」按原告自填調查表所列四二○、○○
○元〔14,000×30=420,000〕核定，自無不合。另原告主張餐點費七四六、七三五元
部分，為代收代付性質，惟於原告提出供被告審核之帳冊資料，並未一一列帳，且於
被告核定總額中，亦未將上開餐點費列入，原告主張扣除，於法不合。而原告主張該
補習班之必要費用：郵電費二三八、四五六元、交通費一一八、八二四元、廣告費三
五五、二八一元等三項應得扣除等情，經查該三項費用被告依原告提出之帳證查核，
核定為二○四、五一八元、零元及一二八、五四八元，並無不合，其於提起行政訴訟
，始提出郵電費總分類帳、交通費總分類帳及廣告費發票、收據與總分類帳，均不足
採。又原告提出供被告審核之收據，其填發日均為八十三年，則被告將之歸入原告八
十三年總所得額，並無不合。原告主張，核無足採。揆諸首揭說明，本件原處分核無
違誤，一再訴願決定遞予維持，亦無不合，原告猶執前詞，聲明撤銷，為無理由，應
予駁回。又本件事實已臻明確，原告聲請本院函調東華補習班收據、訊問證人林文宗
、鄭靜儒等人，及行言詞辯論，核無必要，併此明。
據上論結，本件原告之訴為無理由，爰依行政訴訟法施行法第二條、行政訴訟法第九
十八條第三項前段，判決如主文。
中    華    民    國     九十        年      七      月      十八       日
                    最 高 行 政 法 院  第 五 庭
                                審 判 長 法  官      廖  政  雄
                                         法  官      趙  永  康
                                         法  官      林  清  祥
                                         法  官      鍾  耀  光
                                         法  官      姜  仁  脩
右  正  本  證  明  與  原  本  無  異
                                         法院書記官  莊  俊  亨
中    華    民    國     九十        年      七      月      十九       日


司法院資訊處製作；財團法人民間司法改革基金會備份。
